【裁判字號】    99,訴,1260
【裁判日期】    990923
【裁判案由】    確認債權不存在
【裁判全文】
臺灣板橋地方法院民事判決              99年度訴字第1260號
原      告  乙○○
被      告  丁○○
訴訟代理人  戊○○
被      告  甲○○
上列當事人間確認債權不存在等事件，經本院於民國99年9月9日
言詞辯論終結，判決如下：
    主      文
確認被告丁○○與被告甲○○間就臺灣板橋地方法院九十八年度
司執字第四八四五三號（九十八年度板金職字第二九號）強制執
行事件，於民國九十八年十二月二十二日製作之分配表編號八所
示抵押債權，於本金債權超過新臺幣貳佰萬元及利息超過新臺幣
參拾萬元部分不存在。
訴訟費用由被告負擔。
    事實及理由
一、按訴狀繕本送達後，原告不得將原訴變更或追加他訴，但有
    下列各款情形之一者，不在此限：(七)不甚礙被告之防禦及訴
    訟之終結。被告於訴之變更或追加無異議，而為本案之言詞
    辯論者，視為同意變更或追加。民事訴訟法第255條第1項第
    7款、第2項定有明文。查本件原告起訴狀所載訴之聲明為：
    確認被告新臺幣（下同）120萬元之債權不存在。嗣於民國
    99年6月2日提出補正狀及本院99年8月9日言詞辯論時當庭變
    更聲明除請求確認被告間抵押債權超過本金200萬元及利息
    30萬元部分不存在，為擴張訴之聲明，揆諸首開規定，自應
    准許，合先敘明。
二、原告主張：
  (一)被告甲○○於民國98年5月21日將其所有如附表所示之不動
    產（以下簡稱系爭不動產）設定擔保債權額新臺幣（下同）
    500萬元之第三順位抵押權予原告時，已由抵押權擔保之債
    務人杜文峰書立切結書表明，被告2人於98年4月28日就系爭
    不動產設定擔保債權額350萬元之第二順位抵押權所擔保之
    實際債權額僅有200萬元。嗣被告甲○○所有系爭不動產經
    鈞院98年度司執字第48453號（98年度板金職字第29號）強
    制執行程序中被拍賣後，被告丁○○仍然陳報抵押債權為
    350萬元，經執行法院委託台灣金融資產服務股份有限公司
    於98年12月22日製作之分配表上，核列第二順位抵押權人即
    被告丁○○之抵押債權額350萬元及其利息共計0000000元，
    並分配受償350萬元在案，顯與被告2人間實際抵押借貸之金
    額不符，嚴重影響原告就系爭不動產第三順位抵押權之分配
    受償，故請求確認被告2人間就系爭不動產抵押權本金超過
    200萬元及利息超過30萬元部分不存在。
  (二)訴之聲明：確認被告丁○○與被告甲○○間就臺灣板橋地方
    法院98年度司執字第48453號（98年板金職字第29號）強制
    執行事件於98年12月22日製作之分配表編號8所示抵押債權
    ，於本金債權超過200萬元及利息超過30萬元部分不存在。
三、被告甲○○則以：被告甲○○將所有系爭不動產設定350萬
    元之抵押權予被告丁○○時，確實與被告丁○○成立350萬
    元之借貸契約，並由被告丁○○處取得350萬元，部分為匯
    款，部分為現金交付，原告之請求顯屬無據。又原告專為從
    事二胎抵押權借款及放高利貸為業，被告所有系爭不動產設
    定第三順位抵押權後至今未取分文，原告硬拗被告有向其借
    款，並大膽扭曲事實，無中生有，與事實不符，濫行興訟等
    語資為抗辯。並聲明：原告之訴駁回。
四、被告丁○○則以下列陳詞置辯：
  (一)被告丁○○之訴訟代理人戊○○與被告甲○○及第三人丙○○為舊識及鄰居，被告甲○○於98年4月底偕同第三人丙○○至被告訴訟代理人住處請求代為籌措資金供週轉用，以解
    燃眉之急，被告訴訟代理人一時心軟且念及與該等2人長久
    間情誼，遂代為向被告丁○○（即被告訴訟代理人之阿姨）
    求援，被告丁○○慨然答應出借200萬元供被告甲○○應急
    ，而被告甲○○亦同意將其所有系爭不動產設定第二順位之
    同額抵押權予被告丁○○以擔保債務之清償。詎料，被告甲○○基於希望藉此能夠再向被告丁○○多借得150萬元，被
    告丁○○經訴訟代理人告知後，一時心軟，且又考量到被告
    甲○○既已完成抵押權之設定，迫於事實下，故又委託訴訟
    代理人之家中、銀行等地，分數次將350萬元以現金交付予
    被告甲○○、丙○○二人，俟被告甲○○、丙○○於款項收
    訖後，並書立借據及本票以茲擔保，由被告丁○○之訴訟代
    理人代為收執。
  (二)第三人丙○○於98年5月21日又因需錢孔急，遂利用在辦理
    設定第二順位抵押權之過程中，有向戶政事務所多請領一張
    被告甲○○之印鑑證明，及持有系爭不動產所有權狀正本之
    機會，與於報紙刊登廣告以招徠不特定對象之「丁代書」即
    原告集團（俗稱地下重利金融業）約定，以原告願助第三人
    丙○○償還前順位抵押權為目的，希望先取得系爭不動產之
    第三順位抵押權後，即願借款500萬元予第三人丙○○，除
    助其清償原告350萬元之借款外，嗣被告丁○○之第二順位
    抵押權塗後，原告即可順理成章取得第二順位抵押權（即三
    胎變二胎），而第三人丙○○亦可於350萬元清償完畢後，
    取得剩餘若干款項以為週轉運用，至於利息方面，係因雙方
    約定之利息數額逾越法令，另行私下約定。
  (三)然同日下午第三人杜文峰向戊○○聯繫，表示其與被告甲○○欲清償所借350萬元，並請求協助配合辦理塗銷系爭不動
    產之第二順位抵押權，惟被告丁○○於宜蘭經營汽車材料業
    ，平日未有將印鑑交付他人之習慣外，匆促之間亦無法親自
    北上協助至板橋地政事務所辦理塗銷登記，而原告自第三人
    丙○○處完成系爭不動產第三順位抵押權500萬元之設定後
    ，即飾詞狡稱第二順位抵押權尚未塗銷，拒絕撥款500萬元
    外，並基於不法所有之意圖拒絕塗銷原告平白無故所獲得之
    第三順位抵押權。
  (四)再者，第三人丙○○於設定系爭不動產予原告時，原告即明
    確知悉系爭不動產前已有板橋市農會設有第一順位抵押權
    504萬元及被告丁○○第二順位抵押權350萬元，不動產賸餘
    價值顯無法清償其所欲借款予第三人丙○○之500萬元，卻
    仍執意借款，且原告迄今均不認識被告甲○○、被告丁○○
    及訴訟代理人戊○○等3人，明顯不符經驗法則，是原告妄
    稱被告抵押債權不存在，顯無理由。原告顯涉有重利、詐欺
    及偽造文書等罪嫌。另請求訊問證人丙○○。
  (五)答辯聲明：原告之訴駁回。
五、本院得心證之理由：
  (一)按確認法律關係之訴，非原告有即受確認判決之法律上利益
    者，不得提起之，民事訴訟法第247條第1項前段定有明文；
    又民事訴訟法第247條所謂即受確認判決之法律上利益，係
    指因法律關係之存否不明確，致原告在私法上之地位有受侵
    害之危險，而此項危險得以對於被告之確認判決除去之者而
    言，故確認法律關係成立或不成立之訴，苟具備前開要件，
    即得謂有即受確認判決之法律上利益，縱其所求確認者為他
    人間之法律關係，亦非不得提起（最高法院42年臺上字第10
    31號判例參照）。本件原告主張伊為被告甲○○所有系爭不
    動產之第三順位抵押權人，而被告甲○○將系爭不動產設定
    第二順位抵押權予被告丁○○時，渠等間實際抵押擔保債權
    本金僅為200萬元，竟向執行法院陳報350萬元，致影響其分
    配受償金額，而經被告否認在卷，顯然兩造間就被告2人間
    就系爭不動產抵押擔保債權數額之法律關係不明確，並致原
    告私法上之地位有受侵害之危險，而原告訴請確認被告間抵
    押擔保債權存否，如經法院為准許之確認判決，則原告私法
    上地位受侵害之危險即得加以除去，是原告提起本件確認之
    訴，揆諸首揭判例意旨，有即受確認判決之法律上利益，合
    先敘明。
  (二)本件原告主張被告甲○○分別於98年4月28日及同年5月21日
    將其所有系爭不動產各設定擔保債權額350萬元及500萬元之
    第二順位及第三順位抵押權予被告丁○○及原告。嗣被告甲○○所有系爭不動產經本院98年度司執字第48453號（98年
    度板金職字第29號）強制執行程序中被拍賣後，第二順位抵
    押權人即被告丁○○陳報實際抵押擔保債權額為本金350萬
    元及利息352877元，經本院委託臺灣金融資產服務股份有限
    公司於98年12月7日製作之分配表上，並依其陳報而為核列
    ，而分配受償350萬元之事實，業經本院調閱上開執行卷證
    資料互核相符，自堪信為真實。故本件爭執事項為原告請求
    確認被告2人間就系爭不動產設定第二順位抵押權，其實際
    擔保債權額於本金超過200萬元及利息超過30萬元部分不存
    在，是否有理由？
  (三)按抵押權為不動產物權，非經登記，不生效力，抵押權人僅
    能依設定登記之內容行使權利，是抵押債務人究為何人，應
    以設定登記之內容為準（最高法院72年度台上字第2432號判
    例意旨參照）。本件被告甲○○於98年4月28日將系爭不動
    產設定擔保債權額350萬元之抵押權予被告丁○○時，依上
    開執行卷證資料所附系爭不動產登記簿謄本所載，其登記擔
    保之債務人為「丙○○」，依物權登記原則，被告甲○○將
    系爭不動產設定抵押權予被告丁○○，其擔保者為抵押權人
    丁○○對於債務人「丙○○」之債權，此債權始為本件抵押
    權擔保優先受償之範圍。本件被告丁○○於上開強制執行程
    序進行中，曾於98年9月9日檢附他項權利證明書、抵押權設
    定契約書及借據等原本向執行法院具狀聲明參與分配，依其
    檢附之他項權利證明書及抵押權設定契約書所載，亦與系爭
    不動產登記簿謄本所示內容相符，惟被告丁○○行使抵押權
    參與分配時所檢附該抵押權擔保債權之證明文件即借據原本
    乙紙，乃係被告甲○○於98年4月29日簽立之借據，並載明
    ：「借款人甲○○茲向丁○○借款新臺幣參佰伍拾萬元整，
    並同意按下列各條款履約…」，被告甲○○並於借據末尾借
    款人處簽名及按捺指印，同時附註：「以新生街7號第2順位
    做本次擔保，清償拍賣塗銷後自動作廢」等語，顯見被告甲○○將系爭不動產設定350萬元之第二順位抵押權予被告丁○○時，係為擔保被告甲○○向被告丁○○該紙借據之借款
    債務甚明。另被告丁○○於本院99年8月9日言詞辯論時陳稱
    ：「（設定抵押權後，第三人丙○○是否向你借錢？還是甲○○向你借錢？）第三人杜文峰他和被告甲○○是朋友關係
    ，確實借款債務是在丁○○與甲○○之間，我的錢是委託戊○○來處理」等語，被告甲○○亦於本院99年9月9日言詞辯
    論時陳稱：「（本件系爭房屋擔保之借貸契約是何人所簽訂
    的？）借款是我簽的，票據及借據都是我簽的，借貸契約關
    係是存在於我跟丁○○之間，所以也由我簽訂借據，三百五
    十萬元都有拿到」等語，並核與證人丙○○於同日言詞辯論
    時證稱：「（本件抵押債權是你要借的，還是甲○○要借的
    ？）房子是甲○○的名字，實際上借貸契約是甲○○跟丁○○，因為房子是甲○○的。（確實本件借貸契約成立被告二
    人之間嗎？）借貸契約確實是存在被告二人之間」等情相符
    ，顯見被告2人間就系爭不動產設定擔保債權額350萬元之普
    通抵押權時，第三人杜文峰與抵押權人丁○○間並無任何擔
    保債權債務關係存在甚明，至於被告甲○○與丁○○之間關
    於350萬元借款債務部分，因非本件抵押權所擔保之範圍，
    自與本件抵押擔保債權無涉。本院復於99年9月9日言詞辯論
    時當庭闡明本件法律關係後，並訊問原告其聲明有無必要更
    正後，原告仍主張聲明不予變更，故原告主張確認被告丁○○與被告甲○○間就系爭不動產所擔保之抵押債權不存在，
    洵屬正當。
六、綜上所述，原告請求確認被告丁○○與被告甲○○間就臺灣
    板橋地方法院98年度司執字第48453號（98年板金職字第29
    號）強制執行事件於98年12月22日製作之分配表編號8所示
    抵押債權，於本金債權超過200萬元及利息超過30萬元部分
    不存在，為有理由，應予准許。
七、本件事證已臻明確，兩造所為之其他陳述、主張並所提之證
    據，經審酌後，認均與本件之結論無礙，爰不一一論述，併
    此敘明。
八、訴訟費用負擔之依據：民事訴訟法第78條。
中    華    民    國    99    年    9     月    23    日
                  民事第三庭    法  官  張紫能
以上正本，係照原本作成。
如對本判決上訴，須於判決送達後20日內向本院提出上訴狀
中    華    民    國    99    年    9     月    23    日
                                書記官  蔡佳容
附表：
┌─────────────────────────────────────────────────┐
│95年度司執字第48453號                                                                             │
├─┬───────────────────────┬─┬─────┬──────┬────────┤
│編│  土          地          坐          落      │地│ 面    積 │  權    利  │                │
│  ├───┬────┬───┬───┬──────┤  ├─────┤            │                │
│號│縣  市│鄉鎮市區○  段  ○○段  │  地    號  │目│ 平方公尺 │  範    圍  │                │
├─┼───┼────┼───┼───┼──────┼─┼─────┼──────┼────────┤
│1 │臺北縣│板橋市  │大庭  │      │198         │建│830.00    │10000分之159│                │
│  ├───┼────┴───┴───┴──────┴─┴─────┴──────┴────────┤
│  │備考  │                                                                                      │
└─┴───┴───────────────────────────────────────────┘
┌─┬──┬───────┬───┬─────────────────┬────┬─────────┐
│編│    │              │建築式│      建物面積（平方公尺）        │  權利  │                  │
│  │    │基  地  坐  落│樣主要├───────────┬─────┤        │                  │
│  │建號│--------------│建築材│樓    層    面    積  │附屬建物主│        │                  │
│  │    │建  物  門  牌│料及房│                      │要建築材料│        │                  │
│號│    │              │屋層數│合                計  │及用途    │  範圍  │                  │
├─┼──┼───────┼───┼───────────┼─────┼────┼─────────┤
│1 │1110│臺北縣板橋市大│7層鋼 │1樓層：41.18          │陽台11.61 │  全部  │                  │
│  │1   │庭段198地號   │筋混凝│騎 樓：9.10           │          │        │                  │
│  │    │--------------│土造  │合 計：50.28          │          │        │                  │
│  │    │台北縣板橋市新│      │                      │          │        │                  │
│  │    │生街7號       │      │                      │          │        │                  │
│  ├──┼───────┴───┴───────────┴─────┴────┴─────────┤
│  │備考│                                                                                        │
└─┴──┴────────────────────────────────────────────┘

司法院資訊處製作；財團法人民間司法改革基金會備份。
